【裁判字號】    98,交聲,426
【裁判日期】    980622
【裁判案由】    聲明異議
【裁判全文】
臺灣臺南地方法院交通事件裁定         98年度交聲字第426號
移送機關    交通部公路總局嘉義區監理所麻豆監理站
受處分人    甲○○
異 議 人    乙○○
上列異議人因違反道路交通管理處罰條例案件，對於交通部公路
總局嘉義區監理所麻豆監理站民國98年3月25日所為之裁決處分
（處分案號：麻監裁罰字第裁75-1S0000000號）聲明異議，本院
裁定如下：
    主    文
異議駁回。
    理    由
一、按受處分人不服主管機關所為之裁罰，應於接到裁決之翌日
    起20日內，以司法狀紙敘述異議之理由，提出於原處分機關
    ，向管轄地方法院聲明異議；原處分機關應於接受異議書狀
    後5日內，將該案卷及有關證物，送交該管地方法院或其分
    院交通法庭，道路交通管理處罰條例第87條第1項、道路交
    通案件處理辦法第13條定有明文。又道路交通案件處理辦法
    第18條規定：交通法庭認聲明異議不合法律上之程式者，應
    以裁定駁回之。
二、本件聲明異議意旨略以：受處分人甲○○在民國95年11月25
    日病逝之前，曾在臺南縣善化鎮嘉南里355-2號「南科當鋪
    」以車牌號碼7870-LV號自用小客車（下稱系爭車輛）借貸
    新台幣（下同）7萬元，受處分人甲○○病逝後，該當鋪告
    知繼承人要繼續繳款，嗣因繼承人繳不出利息，該當鋪告知
    繼承人須要協商將受處分人甲○○借貸之本金還完，系爭車
    輛就與繼承人無任何關係，繼承人聽信該當鋪之條件，將系
    爭車輛以估價27,000元，該車歸當鋪所有，其餘貸款尾款43
    ,000 元，以每月攤還5,000元之方式清償，系爭車輛於96年
    11月初就歸該當鋪使用，而繼承人則每月至當鋪或郵局繳款
    將尾款還清，該當鋪就告知說此車之所有使用權利都與繼承
    人無任何關係，嗣該車有欠稅，且自96年至今紅單已高達9
    件之多，請監理站調查何部分紅單應歸於何方負責，爰聲明
    異議等語。
三、按道路交通管理處罰條例第89條雖明定：「法院受理有關交
    通事件，準用刑事訴訟法之規定」，惟「準用」並非完全適
    用所援引之法規，而是在性質相容範圍內始有加以準用之餘
    地。而公路監理機關係依據交通警員製單舉發受處分人違反
    道路交通管理處罰條例所列之違規事實，作成直接對外發生
    法律效果之裁罰處分，本質上為行政程序法第92條第1項所
    稱之行政處分，是法院受理交通異議案件，乃是對於交通舉
    發行政處分審查是否違法，性質上應屬行政爭訟過程，與普
    通法院審理刑事案件之原則不同（臺灣高等法院臺中分院96
    年度交抗字第256號刑事裁定理由參照）。受處分人不服主
    管機關所為之處罰，得於接到裁決書之翌日起20日內，向管
    轄地方法院聲明異議，道路交通管理處罰條例第87條第1項
    定有明文，故得聲明異議者，僅限受處分人；而道路交通管
    理處罰條例復未如刑事訴訟法規定被告於起訴前即已死亡時
    應為不受理判決之規定，亦無行政訴訟法第6條所規定確認
    行政處分無效之訴訟類型，是法院審理交通聲明異議案件，
    僅得類推訴願法之訴願提起及行政訴訟法撤銷訴訟類型起訴
    合法要件關於當事人能力之規定而為審查。
四、經查：
  (一)原處分機關即交通部公路總局嘉義區監理所麻豆監理站以受
    處分人甲○○駕駛車牌號碼7870-LV號自用小客車，於97年7
    月26日20時3分許，在臺南市○○路○道路收費停車處所停
    車後，經臺南市政府交通處以「在道路收費停車處所停車，
    經催繳後仍未依規定於期限內繳費」為由製單舉發，嗣原處
    分機關以其違規事證明確，依道路交通管理處罰條例第56條
    第2項規定裁處受處分人罰鍰300元。惟受處分人甲○○已於
    本件違規事實發生前之95年11月25日死亡，此有戶政系統查
    詢結果1份附卷可稽。原處分係以甲○○為受處分人，揆諸
    前揭說明，僅甲○○本人始為適格之異議人，其既已於原處
    分作成前即已死亡而欠缺當事人能力，自無可能委由異議人
    即其繼承人乙○○對於本案聲明異議，且屬無從補正。則異
    議人乙○○既非本件受處分人，其逕向本院聲明異議，顯非
    適法。從而，本件異議為不合法律上之程式，應予駁回。
  (二)另按警察機關對於違反道路交通管理處罰條例之交通違規者
    所為之裁決，既屬行政處分之一種，則關於其行政處分之合
    法性，仍應依行政程序法規定決之。又按當事人能力，係指
    得作為程序法律關係主體的法律上資格而言，此種法律上之
    資格，原則上以具備「權利能力」為要件，而自然人之「權
    利能力」，始於出生，終於死亡，民法第六條定有明文。是
    當事人若不具備當事人能力時，即不得作為行政程序之主體
    。是以行政程序法第21條第1項第1款乃明定自然人具有行政
    程序之當事人能力。從而，若自然人已死亡或法人破產程序
    終止並經法院准予備查時，即不具有行政程序上之當事人能
    力，行政機關自不得對此無權利能力人為任何行政行為，故
    於行政程序進行中，行政機關即應依職權調查當事人是否具
    備法定之當事人能力。且行政罰鍰係人民違反行政法上義務
    ，經行政機關課予給付一定金錢之行政處分。行政罰鍰之科
    處，係對受處分人之違規行為加以處罰，若處分作成前，違
    規行為人死亡者，受處分之主體已不存在，喪失其負擔罰鍰
    義務之能力，且對已死亡者再作懲罰性處分，已無實質意義
    ，自不應再行科處；而違規行為之行政法上責任，性質上亦
    不得作為繼承之對象（司法院大法官會議釋字第621號解釋
    理由書及最高行政法院90年12月份第2次庭長法官聯席會議
    決議參照）。受處分人甲○○既已於本件裁處罰鍰之處分作
    成前死亡，受處分之主體已不存在，衡諸上開大法官會議解
    釋理由意旨，原處分機關應不得再對已死亡之甲○○作出科
    處罰鍰之懲罰性處分。
  (三)依上所述，本件聲明異議之提起固因不合法律上程式，致本
    院無從實質審查原處分之各項法律要件是否兼備，然原處分
    機關對已無當事人能力之受處分人甲○○所為本件裁罰處分
    ，依上開規定及說明，該行政處分自始即確定無效。惟原處
    分機關仍應注意本件裁罰是否已與司法院大法官會議釋字第
    621號解釋理由意旨相違，並對真正違規之行為人科予應受
    之罰鍰，以兼顧行政目的及民眾權益，附此敘明。
五、據上論斷，應依道路交通管理處罰條例第87條第2項，道路
    交通案件處理辦法第18條前段，裁定如主文。
中    華    民    國    98    年    6     月    22    日
                    交通法庭   法  官  張家瑛
以上正本證明與原本無異。
如不服本裁定，應於收受送達後5日內向本院提出抗告狀。（應
附繕本）
                               書記官  李淑惠
中    華    民    國    98    年    6     月    23    日


司法院資訊處製作；財團法人民間司法改革基金會備份。
